臺北高等行政法院判決　　　　　　　　　　　　　　　　九十年度訴字第五二二號
　　　　　　　　　　　　　　　.
　　原　　　告　甲○○即富利.
　　被　　　告　台北市政府工務局
　　代　表　人　陳威仁（局長）住同右
　　訴訟代理人　乙○○
　　　　　　　　丁○○
　　　　　　　　丙○○
右當事人間因建築法事件，原告不服台北市政府中華民國八十九年十二月五日北市府
訴字第八九一○八九六六○○號訴願決定，提起行政訴訟。本院判決如左：
　　主  文
原處分關於罰鍰新台幣陸萬元部分及該部分之訴願決定均撤銷。
原告其餘之訴駁回。
訴訟費用由原告負擔二分之一，餘由被告負擔。
　　事  實
一、事實概要：緣原告所使用坐落台北市松山區○○○路一六七號五樓之一建築物（
    下稱系爭建築物），領有被告核發七八使字第○七七九號使用執照，使用分區為
    第三種及第三之二種住宅區，核准用途為「一般事務所」，經法務部調查局臺北
    市調查處（下稱臺北市調處）查獲原告從事「期貨交易」業務，經被告審認原告
    之上開行為，以原告未經核准，擅自於系爭建築物作為期貨交易場所，違反建築
    法第七十三條後段規定，依同法第九十條第一項規定，以八十九年六月三十日北
    市工建字第八九三一六一九六○○號書函，處使用人即原告新臺幣（以下同）六
    萬元罰鍰，並勒令停止違規使用。原告不服，提起訴願，遭臺北市政府訴願決定
    書為駁回訴願之決定。原告猶未甘服，提起行政訴訟。
二、兩造聲明：
　　(一)原告聲明求為判決：訴願決定及原處分均撤銷。
　　(二)被告聲明求為判決：駁回原告之訴。
三、兩造之爭點：原告是否從事「期貨交易」業務，未經辦理變更使用執照，而違反
    建築法第七十三條之規定？本件與被告八十九年六月二十日府建商字第八九○四
    九六一四○○號函以原告違反商業登記法第八條第三項規定之處分，有無一事不
    兩罰原則之適用。
(一)、原告主張之理由：
１、經查，原告經營富利行而經台北市政府核准設立營業之項目包括「投資顧問業」
    （即：國內外投資之引介、提供商情資料及引介諮商顧問）」，本得使用系爭建
    築物營業。富利行之投資引介專員僅引介客戶與國外澳門利基金融集團簽訂「委
    任協議書」後，所從事「國外投資引介」之業務即為終了嗣由客戶依據「委任
    協議書」第ｉ、II、１Ｂ、３Ａ、條款委任澳門利基金融集團，以其代理人身
    分在國際金融市場執行客戶所下達買賣「現貨」國際金融商品之指令。從而，富
    利行僅從事「引介」客戶與澳門利基金融集團簽訂「委任協議書」之業務，核與
    營業項目相符，洵不違反商業登記法，殊無經營期貨交易業務或期貨經紀業務之
    可言；至於客戶下達指令並委任澳門利基金融集團，在澳門、香港等地之國際市
    場（而非我國境內）下單買賣現貨（並非期貨）金融商品，要不受我國期貨交易
    法規範，此觀之期貨交易法第一條，係為健全「我國」（並非國外）的「期貨市
    場」（而非現貨市場）且為維護我國（並非國外）的「期貨交易」（而非現貨交
    易）秩序，特予制定，益可暸然，是澳門利基金融集團公司受客戶委任在國外地
    區投資交易之行為，核與富利行無關，要不能徒憑不盡不實之台北市調處筆錄，
    作為處以罰鍰之唯一憑據。
２、綜據上述，行政官署對於人民有所處罰，必須確實證明其違法之事實，倘所提出
    之證據自相矛盾，不能確實證明違法事實之存在，其處罰即不能認為合法（行政
    法院三十二年判字第十六號判例）。被告不得依檢調單位所做的筆錄，起訴書或
    相關資料作為認定原告違反建築法的依據。查被告及原決定機關均不能確實證明
    富利行有從事我國期貨交易或期貨經紀業務之違法事，實徒憑台北市調處之調查
    筆錄載有「仲介台灣之投資人與澳門利基金融集團從事金融商品保證金交易」等
    語，認定原告已擅自變更為「金融保險業」使用系爭建築物，進而核認原告違反
    建築法第七十三條規定，處以新台幣六萬元罰鍰，並勒令停止違規使用，其認事
    用法殊屬率斷。
(二)、被告主張之理由：
１、查原告領有臺北市政府核發之北市建一商號（八八）字第二二六九二五號營利事
    業登記證，核准設立「富利行」，所核准之營業項目為投資顧問業、企業經營管
    理顧問業等業務，至於期貨交易業務並未經核准。嗣臺北市調處八十九年三月二
    十七日至系爭建築物執行搜索，發現原告經營期貨交易業務，移請臺北市政府建
    設局處理，臺北市政府乃以八十九年六月二十日府建商字第八九○四九六一四○
    ○號函依商業登記法論處原告，並副知被告。
２、次查原告八十九年三月二十日於臺北市調處所為之調查筆錄中指稱：「‧‧‧富
    利行實際經營之業務‧‧‧係仲介臺灣之投資人與澳門‧‧‧利基金融集團從事
    金融商品保證金交易。‧‧‧投資人下單的方式有二種：（一）由投資人自行打
    電話至澳門利基金融集團。（二）投資人委託富利行‧‧‧之業務員打電話至利
    基金融集團下單進行交易。‧‧‧」，又臺北市調處於原告營業處所查扣之證物
    ，有買賣交割單、外幣行情分析表、銀行匯款單等相關資料，亦有扣押明細表影
    本等，則原告從事期貨交易業務之事實，自屬明確。
３、又系爭建築物領有被告核發七八使字第○七七九號使用執照，使用分區為第三種
    及第三之二種住宅區，原核准用途為「一般事務所」。按「為一般事務所」屬臺
    北市土地使用分區管制規則第五條二十八組，而期貨經紀業則屬第三十組：「金
    融保險業」，兩者除用途分屬不同組別外，其性質及設立標準亦有不同，則系爭
    建築物既經核准為「一般事務所」用途使用，而原告未經辦理變更使用執照，擅
    自變更使用為金融保險業使用，案經目的事業主管機關即臺北市政府建設局以八
    十九年六月二十日府建商字第八九○四九六一四○○號函查告，被告審認原告上
    開行為同時違反建築法第七十三條後段規定，依同法第九十條第一項規定，以八
    十九年六月三十日北市工建字第八九三一六一九六○○號書函，處使用人即原告
    新臺幣六萬元罰鍰，並勒令停止違規使用。
４、按「建築法第七十三條執行要點」規定，原告實際從事之業務金融保險業屬Ｇ類
    （商業類）第一組（Ｇ─１），為「供金融機構、證券交易場所」，而原核准用
    途「一般事務所」屬Ｇ類辦公、服務類第二組（Ｇ─２），為「供商談、接洽、
    處理一般事務之場所」，亦分屬不同類組。另據內政部八十八年七月十六日臺八
    八內營字第八八七三八六九號函釋說明（一）決議：「１按建築法第七十三條執
    行要點係將建築物用途依使用強度及危險指標分為九類二十四組，視建築物用途
    如有擅自跨類組變更，始違反建築法第七十三條後段規定，而依同法第九十條第
    一項規定處罰‧‧‧」在案。揆諸首揭規定，被告依建築法第九十條第一項規定
    ，以八十九年六月三十日北市工建字第八九三一六一九六○○號書函，處使用人
    即原告新臺幣六萬元罰鍰，並勒令停止違規使用，並無違誤。
５、末查行政機關對人民不履行行政法上義務時，迫其履行義務或督促使其與履行義
    務同一狀態，所採取之方式與程度，均應符合比例原則，於能實現義務之方法中
    選擇對義務人侵害最小之方法實施之，不得逾必要之程度，此為行政程序法第七
    條所明定，故於適用建築法第九十條規定予以處分時，自宜參酌。系爭建築物違
    反建築法第七十三條後段規定情事，依法自適用建築法第九十條規定予以處分。
    為阻遏系爭建築物繼續供違規使用，暨貫徹前揭法律規定並保護公益及考量該建
    築物之違法使用狀態與嚴重程度，被告依建築法第九十條第一項規定，按其所營
    事業獲利程度及影響層面所為之罰鍰額度，核與比例原則相符，且為最低限額，
    併予敘明。
　　理  由
甲、程序方面：
被告之代表人於九十年五月十一日變更為陳威仁，玆經其具狀承受訴訟，並無不合，
應予准許。
乙、實體方面：
一、按建築法第七十三條規定：「建築物非經領得使用執照，不准接水、接電或申請
    營業登記及使用；非經領得變更使用執照，不得變更其使用。」同法第九十條規
    定：「違反第七十三條後段規定，擅自變更使用者，處建築物所有權人或使用人
    新臺幣六萬元以上三十萬元以下罰鍰，並勒令停止使用﹒﹒﹒﹒」臺北市土地使
    用分管制規則第五條規定：「本市都市計畫範圍內土地及建築物使用，依其性質
    、用途、規模，分為左列各組‧‧‧：二八、第二十八組：一般事務所‧‧‧三
    十、金融保險業‧‧‧」臺北市土地使用分管制規則第五條規定：「本市都市計
    畫範圍內土地及建築物使用，依其性質、用途、規模，分為左列各組‧‧‧：二
    八、第二十八組：一般事務所‧‧‧三十、金融保險業‧‧‧（八）一般期貨經
    紀業。‧‧‧」。
二、本件原告使用之系爭建築物領有被告核發七八使字第○七七九號使用執照，使用
    分區為第三種及第三之二種住宅區，核准用途為「一般事務所」，經被告以原告
    未經核准，擅自於系爭建築物作為期貨交易場所，違反建築法第七十三條後段規
    定，依同法第九十條第一項規定，處使用人即原告六萬元罰鍰，並勒令停止違規
    使用。有系爭建築物被告核發七八使字第○七七九號使用執照存根影本（附於訴
    願卷）、台北市土地使用分區管制規則簡要表、被告以八十九年六月三十日北市
    工建字第八九三一六一九六○○號書函等件為證，並為兩造所不爭，堪認為實。
    原告不服，循序提起本件行政訴訟，主張：富利行僅從『引介』客戶與澳門利基
    金融集團簽訂『委任協議書』之業務，殊無經營期貨交易業務或期貨經紀業務之
    可言；至於客戶下達指令並委任澳門利基金融集團，在澳門、香港等地之國際市
    場（而非我國境內）下單買賣現貨（並非期貨）金融商品，要不受我國期貨交易
    法規範，被告及原決定機關徒憑臺北市調處之調查筆錄載有『仲介臺灣之投資人
    與澳門利基金融集團從金融商品保證金交易』等語，認定原告已擅自變更為『金
    融保險業』使用系爭建築物，其認事用法殊屬率斷云云。惟查：
（一）、原告八十九年三月二十日於臺北市調處所為之調查筆錄中指稱：「‧‧‧富
        利行實際經營之業務‧‧‧係仲介臺灣之投資人與澳門‧‧‧利基金融集團
        從事金融商品保證金交易。‧‧‧投資人下單的方式有二種：（一）由投資
        人自行打電話至澳門利基金融集團。（二）投資人委託富利行‧‧‧之業務
        員打電話至利基金融集團下單進行交易。‧‧‧」，又臺北市調處於原告營
        業處所查扣之證物，有買賣交割單、外幣行情分析表、銀行匯款單等相關資
        料，亦有扣押明細表影本等，則原告從事期貨交易業務之事實，自屬明確，
        原告主張並未從事「期貨交易云云，並非可採。
（二）、系爭建築物領有被告核發七八使字第○七七九號使用執照，使用分區為第三
        種及第三之二種住宅區，原核准用途為「一般事務所」。按「為一般事務所
        」屬臺北市土地使用分區管制規則第五條二十八組，而期貨經紀業則屬第三
        十組：「金融保險業」，兩者除用途分屬不同組別外，其性質及設立標準亦
        有不同。另按「建築法第七十三條執行要點」規定，原告實際從事之業務金
        融保險業屬Ｇ類（商業類）第一組（Ｇ─１），為「供金融機構、證券交易
        場所」，而原核准用途「一般事務所」屬Ｇ類辦公、服務類第二組（Ｇ─２
        ），為「供商談、接洽、處理一般事務之場所」，亦分屬不同類組。則系爭
        建築物既經核准為「一般事務所」用途使用，而原告未經辦理變更使用執照
        ，擅自變更使用為金融保險業使用，違反建築法第七十三條後段規定，自可
        認定。
三、玆以下所應審究者，在於被告依同法第九十條第一項規定，處使用人即原告「新
    臺幣六萬元罰鍰，並勒令停止違規使用。」是否合法，玆分述如下：
（一）、關於罰鍰陸萬元部分：（即撤銷部分）
(1)、按「一事不兩罰」、「一事不再罰」原則，乃現代民主法治國家之基本原則，參
    照司法院大法官釋字第五○三號解釋文甚明，雖上開解釋文僅係就違反租稅義務
    之漏稅罰及行為罰所為釋示，惟依據該解釋文所揭櫫之「一事不兩罰」之行政法
    上原理原則，引申至行政制裁而言，係指違法行為人之同一違法行為，亦即其基
    於單一之決定，或自然意義下之單一行為，違反數個法律；即不得以同一事實，
    給予兩次以上行政處罰而言，是以，行政秩序法草案第二十三條所規定：「一行
    為而觸犯數個違行政義務之秩序罰規定者，依所定罰鍰為最高之法律處罰之。但
    裁處之金額不得低於其他處罰較輕之法律所定之最低罰鍰額度。」即可作為行政
    法法源之一的法理而適用之。另一經處罰則行為人之違法責任已消除，故一個違
    法行為一旦經行政機關處罰，已不得再以訴願、行政訴訟等一般法律救濟程序請
    求救濟而具有「形式存續力」之後，即不能再接受另次的處罰。不論是前後二者
    罰則孰輕孰重，以求法律秩的安定。
(2)、查原告領有臺北市政府核發之北市建一商號（八八）字第二二六九二五號營利事
    業登記證，核准設立「富利行」，所核准之營業項目為「１投資顧問業２企業經
    營管理顧問業３徵信服務業４資訊軟體服務業５資料理服務業」，至於期貨交易
    業務並未經核准。嗣經臺北市政府核認原告違反商業登記法第八條第三項規定，
    以八十九年六月二十日府建商字第八九○四九六一四○○號函處原告一萬元罰鍰
    ，並命令停止登記範圍外之業務，並副知被告。此有上開處分在卷可稽（附於訴
    願卷）。且該案並未提起訴願，亦未繳罰款等情，亦有台北市政府商業管理處九
    十年十二月十一日北市商三字第九○六六五五七三○○號函及送達回執附於本院
    卷可查，足見該處分業已已不得再以訴願、行政訴訟等一般法律救濟程序請求救
    濟而具有「形式存續力」。
(3)、本件原告經營期貨金融業務之行為，就使用系爭建築物而言，係自然意義下之單
    一行為，其違反商業登記法第八條第三項規定（依同法第三十三條第一項處罰）
    ，及違反建築法第七十三條後段規定（依同法第九十條第一項規定處罰）之不同
    法規，玆因違反商業登記法部分，業經處罰在案，且處罰之行政處分具形式存續
    力，揆諸上開說明，本件就違反建築法部分再為處罰鍰，顯係違反上開一事不兩
    罰之原則，自屬有誤，原告雖未為主張，但此係本院應依職權調查之事項，自不
    待原告主張，逕為合法之判斷。
（二）、關於勒令停止使用部分：（即維持原處分及訴願決定部分）
(1)、按司法院釋字第五○三號解釋另釋示：行政罰上一事不兩罰之例外係指：「除處
    罰之性質與種類不同，必須採用不同之處罰方法或手段，以達行政目的所必要者
    外，」並於解釋理由書中闡明其義為：「除二者處罰之性質與種類不同，例如一
    為罰鍰、一為沒入，或一為罰鍰、一為停止營業處分等情形，必須採用不同方法
    而為併合處罰，以達行政目的所必要者外，不得重複處罰，乃現代民主法治國家
    之基本原則。」足見就管制罰部分，應視是否達行政目的所必要，而為併合處罰
    與否之依據。
(2)、經查違反違反商業登記法第八條第三項規定，依同法第三十三條第一項所處之「
    命令停止登記範圍外業務」，係就商業登記事項所為之處分，其違反之法律效果
    係依同法第三十三條第二項按月連續處罰。而違反建築法第七十三條後段規定，
    依同法第九十條第一項規定所處之「勒令停止違規使用」，係就建築物管理所必
    要之處分，其違反之法律效果除連續處罰外（同法第九十條第一項後段），不停
    止使用之行為人並有同法第九十四條之刑事責任，二者處罰之性質與種類顯然不
    同，自得併合處以管制罰，原處分此部分，自屬合法。
四、綜上所述，原處分關於被告所處罰鍰六萬元部分，違反「一事不兩罰」原則，並
    非合法，訴願決定未予糾正，亦屬有誤，就此部分，原告之主張為有理由，原處
    分及訴願決定應予撤銷。至於其他原處分部分，認事用法於法並無不合，訴願決
    定予以維持，亦無不合，原告對於該部分請求予以撤銷，為無理由，應予以駁回
    。
五、據上論結，本件原告之訴為一部有理由，一部無理由，爰依行政訴訟法第九十八
    條第三項前段、第一百零四條、民事訴訟法第七十九條但書，判決如主文。
中　　華　　民　　國　　　九十一　　年　　　一　　　　月　　三十一　　　日
                               臺 北 高 等 行 政 法 院  第 四 庭
                                           審 判 長 法  官  張瓊文
                                                    法  官  黃清光
                                                    法　官  劉介中
右為正本係照原本作成。
如不服本判決，應於送達後二十日內，向本院提出上訴狀並表明上訴理由，如於本判
決宣示後送達前提起上訴者，應於判決送達後二十日內補提上訴理由書（須按他造人
數附繕本）。
中　　華　　民　　國　　　九十一　　年　　　一　　　　月　　三十一　　　日
                                                    書記官  黃明和
